【裁判字號】    89,訴,1960
【裁判日期】    900216
【裁判案由】    確認抵押債權不存在
【裁判全文】
臺灣臺南地方法院民事判決  八十九年度訴字第一九六○號
    原      告  甲○○
                            .
                            十.
    特別代理人  丁○○      住.
    訴訟代理人
                蔡弘琳律師
                蔡進欽律師
                楊清安律師
                蘇正信律師
    被      告  丙○○      住.
    訴訟代理人  陳啟舜律師
右當事人間請求確認抵押債權不存在事件，本院判決如左：
    主    文
確認被告就原告所有坐落台南市○區○○段二七四地號、面積二一八平方公尺、權利
範圍一萬分之五四二土地，暨其上建物建號七五七即門牌號碼台南市○○路○段三五
九巷二八號六樓之四房屋（含附屬建物陽台）權利範圍全部、建號七六三、面積四二
六點五二平方公尺、權利範圍一萬分之五四五共同使用部分，於民國八十五年五月十
六日台南市台南地政事務所以台南地字第一二八六七號收件、同年五月十八日登記，
共同擔保存續期間自民國八十五年五月十五日起至民國八十八年五月十五日止，所設
定權利價值新台幣參佰萬元之抵押權不存在。
訴訟費用由被告負擔。
    事    實
甲、原告方面：
一、聲明：求為判決如主文所示。
二、陳述：
（一）程序方面：原告甲○○因腦幹出血併兩側肢體癱瘓致意識不清，已無訴訟能力
      ，因無配偶、子女或其他監護人，爰依民事訴訟法第五十一條第二項規定，聲
      請選任丁○○為特別代理人。
（二）被告丙○○前以原告積欠借款新台幣（下同）三百萬元未償為由，向本院聲請
      就原告所有坐落台南市○區○○段二七四地號，面積二一八平方公尺土地，應
      有部分一萬分之五四二暨其上建物建號七五七號即門牌號碼台南市○○路○段
      三五九巷二八號六樓之四房屋（含附屬建物）及建號七六三號、面積四二六點
      五二平方公尺（起訴書誤載為八五三點０四平方公尺）共同使用部分（下稱系
      爭房地）裁定准予拍賣，現由本院民事執行處以八十九年度執字第一二五三六
      號拍賣抵押物強制執行中。
（三）按抵押權經設定登記後，債權人因債務屆期未受清償，固得聲請裁定拍賣抵押
      物，惟債務人對抵押權設定契約之成立，尚有爭執，為求保護其權利，不妨提
      起訴訟，以求解決，最高法院四十九年台抗字第二四四號判例意旨可資參照。
（四）原告否認向被告借款，而據系爭房地之土地建築改良物押設定契約書所載，竟
      無任何利息、違約金之約定，已違一般借貸常情，再依「聲請登記以外之約定
      事項欄」第３項記載「本件係保證支票兌現之用如無兌現時則視為到期」等語
      以觀，足見本件設定抵押權之目的在於「擔保支票償付」，而非「借貸」，是
      被告以借款屆期未償為由聲請實行抵押權，自無依據。
（五）依土地、建物登記謄本所載，原告早於民國（下同）八十四年六月間即購得系
      爭房地，乃被告竟辯原告於八十五年五月間為購買房屋及傢俱而向其借款三萬
      元，顯與事實不符，原告予以否認，又被告提出之明細表，並非借據，亦無原
      告之簽名，原告亦否認其真正。本件擔保的設定目的，在約定事項欄記載係擔
      保支票之兌現，應由被告將支票原本提出以證明有支票債務存在，希望兩造間
      之債權債務糾紛一併解決。
（六）本件抵押權之設定應為虛偽的，兩造間應無任何債務存在，縱使明細表為原告
      所寫，亦不足以證明係擔保本件抵押債權，況且被告所陳述原告借款係為購屋
      及購買傢俱所用，但與房屋買賣的登記時間亦不符合，而被告亦自稱係擔保支
      票的債務亦不符合。
三、證據：提出診斷證明書三紙、土地登記謄本一件、建物登記謄本二件、戶籍謄本
    十件為證。並聲請鑑定被告所提出之房屋明細表是否由原告所製作。
乙、被告方面：
一、聲明：求為判決駁回原告之訴，並訴訟費用由原告負擔。
二、陳述：
（一）原告於八十五年五月間因需要購買系爭房地及購買傢俱設備等為理由，向被告
      合計借取三百萬元，並由原告親筆書寫對系爭房屋及傢俱購買包括註明向被告
      借用金額明細表一紙交付被告為日後借據，原告並在八十五年五月十五日親自
      書寫抵押權設定契約書向台南市地政事務所辦理系爭房地設定金額三百萬元抵
      押權予被告，債務清償日期為八十八年五月十五日到期。至有關抵押權設定契
      約書內利息及違約金遲延利息未記載原因，係因兩造間之關係超過友好，被告
      未切實求原告書寫利息及違約金等金額，而原告所寫合計二百九十三萬九千九
      百元，被告另交付原告七萬元，是原告共向被告借取三百萬元。
（二）原告係公務員應沒有使用支票，借據是原告自己寫的，又本件抵押權設定是由
      原告自己代理設定，而且原告任職法院提存所主任，對抵押權的設定相當清楚
      ，足見兩造有債務存在才會設定抵押權，因兩造關係親密，被告沒想到要取得
      原告簽發之支票，並沒有支票原本可提供，房屋明細表是被告本人所寫的。
三、證據：提出房屋明細表一紙為證。
丙、本院依職權向台南市台南地政事務所調取該所八十五年五月十六日收件第一二八
    六七號抵押權設定事件所檢送之資料及本院八十九年度執字第一二五三六號拍賣
    抵押物民事執行卷宗，並函國立成功大學醫學院附設醫院、新陽醫院函詢原告病
    情及意識狀態。理由
一、本件原告起訴主張：被告前以原告積欠借款三百萬元未償為由，聲請本院就原告
    所有之系爭房地強制執行，惟兩造間並無金錢借貸之債權債務存在，且系爭土地
    建築改良物抵押權設定契約書於聲請登記以外之約定事項欄第三項所載「本件係
    保證支票兌現之用如無兌現時則視為到期」，足見本件抵押權之設定係擔保支票
    之償付，而非借貸，原告以借款屆期未償為由聲請實行抵押權，自無依據，則本
    件抵押權之設定應為虛偽，所擔保之債權自始不存在，爰依抵押權法律關係，求
    為命確認系爭抵押權所擔保之債權不存在之判決。被告則以：原告於八十五年五
    月間因需要購買系爭房地及購買傢俱設備等為理由，向被告合計借取三百萬元，
    並由原告親筆書寫對系爭房屋及傢俱購買包括註明向被告借用金額明細表一紙交
    付被告為日後借據，原告並在八十五年五月十五日親自書寫抵押權設定契約書向
    台南市地政事務所辦理系爭房地設定金額三百萬元抵押權予被告，而且原告任職
    法院提存所主任，對抵押權的設定相當清楚，足見兩造有債務存在才會設定抵押
    權等語，資為抗辯。
二、原告主張：系爭房地由伊親自以代理人名義，於八十五年五月十六日向台南市台
    南地政事務所申請而以台南地字第一二八六七號收件、同年五月十八日登記，共
    同擔保存續期間自民國八十五年五月十五日起至民國八十八年五月十五日止，而
    設定權利價值三佰萬元之抵押權，嗣被告以伊借款三百萬元未清償為由，聲請本
    院就伊所有之系爭房地強制執行在案等情，此為兩造所不爭執，並經本院依職權
    向台南市台南地政事務所調取該所八十五年五月十六日收件第一二八六七號抵押
    權設定事件所檢送之資料及本院八十九年度執字第一二五三六號拍賣抵押物民事
    執行卷宗核閱屬實，應堪信為實在。
三、按當事人主張有利於己之事實者，就其事實有舉證之責任，民事訴訟法第二百七
    十七條前段定有明文，又確認法律關係不存在之訴，如被告主張其法律關係存在
    時，應由被告負舉證責任（最高法院四十二年台上字第一七０號判例參照），再
    當事人提出之私文書必須真正而無瑕疵者，始有訴訟法之形式的證據力，此形式
    的證據力具備後，法院就其中之記載調查其是否與系爭事項有關，始有實質的證
    據力可言（最高法院四十一年台上字第九七一號判例參考）。是本件原告起訴主
    張系爭抵押權所擔保之債權不存在，被告否認之，自應由主張抵押權所擔保之債
    權存在之被告，就系爭抵押權所擔保之債權存在之事實負舉證之責。
（一）查被告抗辯稱：原告於八十五年五月間因需要購買系爭房地及購買傢俱設備等
      為理由，向被告合計借取三百萬元，並由原告親筆書寫對系爭房屋及傢俱購買
      包括註明向被告借用金額明細表一紙交付被告為日後借據等語，固據提出房屋
      明細表一紙為證，然為原告所否認，則被告應就所提出之房屋明細表之私文書
      ，舉證證明該私文書為真正，始有訴訟法之形式證據力，惟查上開房屋明細表
      為被告自己所製作之事實，此據被告本人親自到庭所自認（見本院八十九年十
      二月十三日言詞辯論筆錄），且該房屋明細表復無原告之簽名，又被告稱原告
      於八十五年五月因購買系爭房地向渠借款，然查系爭房地早在八十四年六月三
      十日既已買賣為原因登記為原告所有，此有土地、建物登記謄本三件在卷可稽
      ，則原告果如被告所稱係因購買系爭房地而向被告借款三百萬元，就時間推斷
      而言，應係在原告取得系爭房地所有權之前即八十四年六月三十日之前，且系
      爭爭抵押權亦應在原告取得系爭房地所有權之後不久即應登記？則被告所提出
      之房屋明細表，應認並非原告書寫向被告借款所簽立之借據，而不具訴訟法之
      形式證據力，則應認兩造間並無金錢消費貸關係存在。
（二）又系爭土地建築改良物抵押權設定契約書於聲請登記以外之約定事項欄第三項
      所載「本件係保證支票兌現之用如無兌現時則視為到期」，此有系爭不動產抵
      押權設定契約書附卷可證，則本件抵押權之設定如係擔保支票之償付，被告就
      此部分亦應負舉證之責，被告雖抗辯：原告並在八十五年五月十五日親自書
      寫抵押權設定契約書向台南市地政事務所辦理系爭房地設定金額三百萬元抵押
      權予被告，而且原告任職法院提存所主任，對抵押權的設定相當清楚，足見兩
      造有債務存在才會設定抵押權等語，惟查對於並沒有支票原本可提供之事實並
      不爭執，復未能提出任何證據以實其說，尚難以原告係任職法院提存所主任一
      職，並親自以代理人名義辦理系爭抵押權登記，遽認兩造存在有金錢消費借貸
      或支票債權債務存在。
四、綜上所述，被告既無法舉證明系爭抵押權所擔保之債權存在，應認兩造間並無金
    錢消費借貸或支票債權債務存在，則系爭抵押權所擔保之債權即確定不存在，而
    系爭房地上即有系爭抵押權之登記，致原告在私法上之地位有受侵害之危險，而
    此項危險得以對於被告提起本件確認判決除去，則原告訴請確認被告就原告所有
    坐落台南市○區○○段二七四地號、面積二一八平方公尺、權利範圍一萬分之五
    四二土地，暨其上建物建號七五七即門牌號碼台南市○○路○段三五九巷二八號
    六樓之四房屋（含附屬建物陽台）權利範圍全部、建號七六三、面積四二六點五
    二平方公尺、權利範圍一萬分之五四五共同使用部分，於八十五年五月十六日台
    南市台南地政事務所以台南地字第一二八六七號收件、同年五月十八日登記，共
    同擔保存續期間自八十五年五月十五日起至八十八年五月十五日止，所設定權利
    價值三百萬元之抵押權不存在，為有理由，應予准許。
五、本件原告之訴為有理由，依民事訴訟法第七十八條，判決如主文。
中      華      民      國    九十      年      二      月      十六    日
                                臺灣臺南地方法院民事第三庭
~B法      官  吳森豐
右為正本係照原本作成
如對本判決上訴，須於判決送達後廿日內向本院提出上訴狀
中      華      民      國    九十      年      二      月     十六     日
~B法院書記官  張清德


司法院資訊處製作；財團法人民間司法改革基金會備份。
